臺灣高等法院民事判決　　　　　　　　95年度上更(一)字第24號
上　訴　人　丙○○
訴訟代理人　黃旭田律師
複代理人　　陳宛妤律師
　　　　　　黃鈺律師
被上訴人　　高林實業股份有限公司
法定代理人　甲○○
訴訟代理人　乙○○
　　　　　　丁俊文律師
上列當事人間損害賠償事件，上訴人對於中華民國92年7月30日
臺灣臺北地方法院92年度訴字第1825號第一審判決提起上訴並為
訴之追加，經最高法院發回更審，本院於96年1月17日言詞辯論
終結，判決如下：
    主  文
原判決關於駁回上訴人後開第二項之訴及其假執行之聲請，暨該
訴訟費用部分均廢棄。
被上訴人應給付上訴人新台幣肆拾萬元，及自民國九十二年六月
十二日起至清償日止按年息百分之五計算之利息。
其餘上訴駁回。
廢棄改判部分第一、二審及發回前第三審訴訟費用由被上訴人負
擔。駁回上訴部分第二審及發回前第三審訴訟費用由上訴人負擔
。
    事實及理由
一、按於第二審為訴之變更或追加，非經他造同意，不得為之。
    但請求之基礎事實同一者，不在此限。民事訴訟法第446條
    第1項但書、第255條第1項第2款定有明文。所謂請求之基礎
    事實同一，係指變更或追加之訴與原訴之主要爭點有其共同
    性，各請求所主張之利益在社會生活上可認係屬同一或關連
    之紛爭，而就原請求之訴訟及證據資料，於繼續審理時，在
    相當程度範圍內具有同一性或一體性，得期待於後請求之審
    理予以利用，俾先後兩請求得在同一程序中一併解決，避免
    重複審理者，最高法院90年度台抗字第287號裁定亦採此見
    ，可資參酌。本件上訴人請求被上訴人給付新台幣（以下同
    ）163萬3500元及法定遲延利息，於原審係依民法第184條第
    1項、第195條第1項為請求（見原審卷第7頁），嗣於二審追
    加民法第28條、第188條第1項前段及第227條之1為其請求權
    基礎（見本院卷一第52頁），然其主張之事實均為被上訴人
    明知無票據上權利竟將上訴人原為支付分期買賣價款所開立
    之支票向銀行提示，致上訴人因存款不足退票11紙，遭台灣
    票據交換所列為拒絕往來戶，其信用因而受損，核其請求之
    基礎事實同一，所為訴之追加應予准許，合先敘明。
二、上訴人起訴主張：上訴人曾以女兒張馨云名義，以附條件買
    賣分期付款方式，向被上訴人購買系爭自用小客車一輛，並
    開立以上訴為發票人，發票日分別為每月20日，票面金額各
    為1萬4850元支票36紙予被上訴人，用以支付分期價款。嗣
    上訴人於90年10月間，向被上訴人表示將改以直接匯款之方
    式給付買賣價款，並請被上訴人返還上開支票。被上訴人表
    示同意上開付款方式，惟支票將於上訴人支付最一期買賣價
    金後再行返還。上訴人不疑有他，自90年10月起即改以匯款
    方式給付買賣價款，迄至91年8月之最後一期，均準時付款
    ，並無延誤。詎上訴人事後發現，被上訴人於按時收取上訴
    人所給付之買賣價款之際，明知已無票據上之權利，竟仍將
    繼續將各期支票提示，致上訴人因存款不足而遭退票計11張
    ，退票金額達16萬3350元；且於91年1月4日，遭銀行列為拒
    絕往來戶，甚至上訴人平時經常使用之花旗銀行信用卡，亦
    因上訴人被列為拒絕往來戶，信用卡遭花旗銀行註銷停用。
    上訴人前開行為，不僅使上訴人素來良好之信用受損，未來
    再申請信用卡或其他與銀行往來之行為，恐亦將因此而受影
    響，上訴人之債信，顯然因被上訴人之惡意提示行為，而受
    損綦鉅。為此依民法第184條第1項、195條1項訴請被上訴人
    給付退票金額之10倍，即163萬3500元之損害賠償，及自起
    訴狀繕本送達之翌日起至清償日止按年息5%計算之利息。原
    審為上訴人全部敗訴之判決，上訴人不服提起上訴，並追加
    主張民法第188條、第28條、第227條之1規定。其上訴聲明
    ：(1)原判決廢棄。(2)被上訴人應給付上訴人163萬3500元及
    自起訴狀繕本送達翌日起至清償日止按年息5%計算之利息。
    (3)願供擔保請准宣告假執行。
三、被上訴人則以：被上訴人從未同意上訴人更改付款方式，亦
    未應允上訴人不予提示支票。再者，依通常交易習慣及一般
    公司行號於取得支票後，均會事先將所收取之整組支票交由
    託收銀行予以託收支票，如欲撤票，除公司行號自己內部作
    業時間外，撤票銀行亦需內部作業時間，尤其外縣市支票，
    撤票所需時間約7天，上訴人所交付之支票係花旗銀行高雄
    分行之支票，上訴人如欲以匯款替代前所交付之支票，自應
    於支票到期7天前先行匯款並即通知被上訴人。上訴人卻遲
    至支票發票日或前一、二日始行匯款，復未事先通知上訴人
    ，則被上訴人無法撤票，顯非可歸責於被上訴人。況上訴人
    於第一張支票退票後，既未與被上訴人聯繫領回支票，於每
    期匯款前後亦均未通知被上訴人，被上訴人係於支票票期日
    後，經刷存摺對帳始知入帳，足見上訴人遭到拒絕往來，純
    係上訴人自己之過失所致。且上訴人信用卡遭銀行註銷，乃
    因其未依限繳款或主動要求停卡所致，與本件退票無涉。其
    於經台灣票據交換所通報拒絕往來戶前之6個月資金往來金
    額及頻率均遠高於92年1月2日拒絕往來戶後之情形，是上訴
    人主張其因系爭支票退票信用受損，致無法調度資金受有損
    害，應屬虛構。退步言，縱認上訴人請求有理由，然上訴人
    就退票結果之發生與擴大，顯有重大過失，依民法第217條
    規定，被上訴人亦得請求減輕賠償金額或免除之等語，資為
    抗辯。答辯聲明：(1)上訴駁回。(2)如受不利判決，願供擔保
    請准宣告免為假執行。
四、查上訴人於88年9月23日以張馨云名義向被上訴人以附條件
    買賣方式購買自用小客車一輛，總價63萬3600元，雙方約定
    頭期款1萬4850元，餘款分36期，於每月20日給付1萬4850元
    。上訴人並依上開面額簽發36紙，票期日為每月20日之支票
    交付被上訴人。嗣自90年10月起至最末一期即91年8月止，
    上訴人均以匯款方式支付前開分期價款，其匯款時間詳如附
    表所示。惟上訴人原所簽發之90年10月至91年8月之11紙支
    票仍經被上訴人提示，均遭退票，退票金額計為16萬3350元
    。上訴人並於91年1月4日經台灣票據交換所通告拒絕往來，
    上訴人於92年1月2日將全部退票辦妥清償註記，經台灣票據
    交換所解除拒絕往來。此為兩造所不爭執，並有附條件買賣
    契約書、匯款回條、匯款申請書、銀行收取存戶繳交支票存
    款戶清償贖回註記手續費收據、台灣票據交換所95年5月17
    日台票總字第0950004442號函、台灣票據交換所資料清單可
    稽（見本院卷一第37、121至123頁、原審卷10至19頁）。
五、上訴人主張被上訴人曾同意上訴人改以匯款方式給付分期價
    款，原所簽發之支票則變為擔保之性質。被上訴人則否認曾
    應允諾上訴人前開請求，並以前詞置辯。是本件所應審酌者
    ，厥為兩造是否有更改付款方式之合意。茲查：
(一)證人即上訴人之子丁○○於本院證稱其曾打電話與被上訴人聯
  絡要求改以匯款方式付款，被上訴人之承辦人員告知其匯款帳
  號及傳真號碼，要求其於匯款後須傳真通知（見本院卷二第32
  、33頁）。證人即被上訴人職員戊○○並證稱確有接獲丁○○
  來電，表示其原先支票有問題，希望改以匯款方式支付，故伊
  提供被上訴人公司銀行帳號供其匯款，並告知須各期全部繳付
  後才能將全部票據返還，因公司持有票據才有債權之保障。第
  一張支票退票後，因事先即與上訴人方面聯絡過付款方式，且
  伊查帳確認上訴人方面有匯款，所以沒有通知，其後每張支票
  退票，因各期款項均有入帳，故未再通知上訴人方面等語（見
  本院前審卷第65頁、本院卷二第32、33頁）。被上訴人既已提
  供銀行帳號，顯已同意上訴人改以匯款方式給付分期價款之要
  求；且依證人戊○○所述，可知系爭11紙支票之性質已變更為
  各期價款債權之擔保，故須待全部價款繳清後始願返還。參以
  被上訴人於91年12月24日出具之證明書記載：「按張馨云前以
  附條件買賣分期付款方式購買1999年份VW型式牌號ZC-2815小自
  客乙輛。開立36張分期支票，發票日為每月20日，金額14850元
  。詎90年10月車主來電告知該支票與人有糾紛，不擬兌現，請
  求直接匯款給本公司之可行性？本公司本於以客為尊且又不損害
  債權情況下，同意車主要求。張馨云也如約定準時於當月付款，
  直到91年8月20日最後一期，共計11期，均無延誤情形。（下略）
  」（見原審卷第9頁），益證兩造確有更改付款方式之合意。至
  被上訴人稱付款方式之變更，須經承辦人員擬具簽呈送請公司核
  可始得辦理乙節，乃其內部作業規定，自不得對外拘束客戶而據
  以卸免其應負責任。
(二)被上訴人雖以上訴人交付之支票為外埠支票，上訴人若欲撤票
  需於7天前匯款始得為之云云置辯。惟按定有清償期者，債權
  人不得於期前請求清償，如無反對之意思表示時，債務人得於
  期前為清償；民法第316條著有規定。由此可知，期前清償乃
  債務人之權利，被上訴人自無權請求上訴人提前7日給付之。
  依上述，本件分期付款日為每月20日，而上訴人就系爭11期分
  期價款均於每月20日或之前即如數匯款至被上訴人帳戶（詳如
  附表），此為被上訴人所自承（見本院卷二第125頁）。上訴
  人並無遲延給付情事，被上訴人卻仍將用以擔保之支票予以提
  示，顯違約定。
六、按不法侵害他人之身體、健康、名譽、自由、信用、隱私、
    貞操，或不法侵害其他人格法益而情節重大者，被害人雖非
    財產上之損害，亦得請求賠償相當之金額。民法第195條第1
    項前段定有明文。次按票據信用資料係指支票存款戶所簽發
    之票據，有無發生存款不足、發票人簽章不符、擅自指定金
    融業者為本票之擔當付款人及本票提示期限經過前撤銷付款
    委託之退票，各該退票有無因清償贖回、提存備付、重提付
    訖經票據交換所註記，以及該支票存款戶有無簽妥支票存款
    約定書補充條款、有無經拒絕往來、經終止為其本票擔當付
    款人、偽報票據遺失經法院判刑確定及其他足以顯示該支票
    存款戶票據信用狀況之資料。而辦理支票存款之金融業者，
    與台北市票據交換所等16家票據交換所為利於處理支票存款
    戶之退票及拒絕往來相關事項，迅速並正確提供存戶之票信
    資訊，維護提示票據之信用水準，並訂有相關約定。此觀票
    據交換所受理票據信用資料查詢須知第2條規定及卷附辦理
    退票及拒絕往來相關事項約書甚明（見本院卷一第124至128
    頁）。票據之退票與否及有無經拒絕往來，既具有公示性，
    且為各金融業者採為個人債信評斷之重要資訊，則一旦有退
    票或拒絕往來情事，在客觀上自足以貶損個人在經濟上之信
    用評價。本件被上訴人違反約定，於上訴人依約給付分期價
    款後猶將供擔保之支票提示致上訴人遭退票及列為拒絕往來
    戶，顯已不法侵害上訴人之信用，且情節重大，其有侵權行
    為至為灼然。被上訴人以上訴人之信用卡停卡原因與退票無
    關，且拒絕往來前之銀行帳戶仍有資金頻繁進出即謂上訴人
    信用未因此受損云云置辯，尚無可採。爰審酌上訴人畢業於
    台北市私立慈幼中學中部，現於台灣尖端賽車休閒育樂有限
    公司任守夜警衛，月入2萬3000元，因被上訴人之提示票據
    所遭退票金額計為16萬3350元，於於91年1月4日經台灣票據
    交換所通告拒絕往來；被上訴人為國內知名之企業，實收資
    本額達37億1997萬5870元，其辦理附條件買賣之金融部門，
    於94年營業收入為24億5860萬3000元，損益為1億6985萬
    8000元等一切情狀，本院認上訴人所得請求賠償之金額以40
    萬元為適當。
七、被上訴人另辯稱上訴人於匯款前後均未通知致撤票不及，且
    放任退票達11紙，應與有過失云云。查上訴人之支票退票係
    因被上訴人違反約定逕予提示支票所致，與上訴人有無通知
    匯款及曾否查詢、註銷退票無涉。且被上訴人既已言明須待
    全部款項付款後始將票據返還，則上訴人於該段期間未向被
    上訴人請求交還票據，亦符事理。被上訴人此節所辯，亦無
    可採。
八、從而，上訴人本於侵權行為法律關係，訴請被上訴人賠償非
    財產損害，於40萬元及自起訴狀繕本送達翌日即92年6月12
    日（見原審卷第33頁）起算之法定遲延利息部分，為有理由
    ，應予准許。逾此所為請求，為無理由，應予駁回。兩造雖
    陳明願供擔保請准宣告假執行及免為假執行，惟上訴人勝訴
    部分，因未逾150萬元不得上訴第三審，故無庸再為假執行
    之宣告。至上訴人敗訴部分，其假執行之聲請失所附麗，應
    併予駁回。原審就上開應准許部分，為上訴敗訴之判決，並
    駁回其假執行之聲請，尚有未洽，上訴意旨求予廢棄改判，
    為有理由，爰由本院予以廢棄改判如主文第2項所示。至於
    上訴人之請求不應准許部分，原判決為上訴人敗訴之判決，
    並駁回其假執行之聲請，經核於法並無不合，上訴意旨求予
    廢棄改判，為無理由，應駁回其上訴。
九、又本件為重疊訴之合併，上訴人侵權行為之請求既有理由，
    其於本院追加民法第188條、第28條、第227之1規定之部分
    即無庸再為論述，併此敘明。
十、據上論結，本件上訴為一部有理由，一部無理由，依民事訴
    訟法第450條、第449條第1項、第79條，判決如主文。
中　　華　　民　　國　　96　　年　　1 　　月　　31　　日
                    民事第一庭
                        審判長法　官  張耀彩
                              法　官  林金吾
                              法　官  盧彥如
正本係照原本作成。
不得上訴。
中　　華　　民　　國　　96　　年　　2 　　月　　1 　　日
　　　　　　　　　　　　　　  書記官  鄭兆璋
附表：
┌──┬──────┬───────┬─────┐
│編號│   匯款時間 │金額（新台幣）│票期日（當│
│    │            │              │月        │
├──┼──────┼───────┼─────┤
│1   │90年10月19日│14850元       │20日      │
├──┼──────┼───────┼─────┤
│2   │90年11月19日│14850元       │20日      │
├──┼──────┼───────┼─────┤
│3   │90年12月18日│14850元       │20日      │
├──┼──────┼───────┼─────┤
│4   │91年1月17日 │14850元       │20日      │
├──┼──────┼───────┼─────┤
│5   │91年2月20日 │14850元       │20日      │
├──┼──────┼───────┼─────┤
│6   │91年3月18日 │14850元       │20日      │
├──┼──────┼───────┼─────┤
│7   │91年4月19日 │14850元       │20日      │
├──┼──────┼───────┼─────┤
│8   │91年5月17日 │14850元       │20日      │
├──┼──────┼───────┼─────┤
│9   │91年6月17日 │14850元       │20日      │
├──┼──────┼───────┼─────┤
│10  │91年7月19日 │14850元       │20日      │
├──┼──────┼───────┼─────┤
│11  │91年8月20日 │14850元       │20日      │
└──┴──────┴───────┴─────┘
